【裁判字號】    91,重上國,1
【裁判日期】    921216
【裁判案由】    國家賠償等
【裁判全文】
台灣高等法院臺中分院民事判決  九十一年度重上國字第一號
    上  訴  人  戊  ○  ○
    法定代理人  己  ○  ○
    被  上訴人  彰化縣政府
    法定代理人  丙  ○  ○
    被  上訴人  彰化縣鹿港鎮公所
    法定代理人  丁  ○  ○
    被  上訴人  龍邦營造有限公司
    法定代理人  乙  ○  ○
    訴訟代理人  甲      ○
右當事人間請求國家賠償等事件，上訴人對於中華民國九十年十二月五日臺灣彰化地
方法院九十年度國字第三號第一審判決提起上訴，本院於民國九十二年十二月二日言
詞辯論終結，判決如下：
    主      文
原判決關於駁回上訴人戊○○後開第二項之訴部分，及該部分假執行之聲請，並訴訟
費用之裁判廢棄。
被上訴人彰化縣政府、龍邦營造有限公司應連帶給付上訴人戊○○新台幣佰參拾伍
萬柒仟陸佰零貳元，及被上訴人彰化縣政府自民國九十年六月二十二日起，被上訴人
龍邦營造有限公司自民國九十年六月二十三日起，均至清償日止，按週年利率百分之
五計算之利息。
上訴人戊○○其餘上訴駁回。
上訴人己○○之上訴駁回。
第一、二審訴訟費用關於上訴人戊○○部分，由被上訴人彰化縣政府、龍邦營造有限
公司連帶負擔十分之三，餘由上訴人戊○○負擔。
第一、二審訴訟費用關於上訴人己○○部分，由上訴人己○○負擔。
本判決命被上訴人彰化縣政府、龍邦營造有限公司給付部分，於上訴人戊○○以新台
幣壹佰壹拾壹萬玖仟零陸拾柒元為被上訴人彰化縣政府、龍邦營造有限公司預供擔保
後得假執行，但被上訴人彰化縣政府、龍邦營造有限公司如於執行標的物拍定、變賣
前以新台幣佰參拾伍萬柒仟陸佰零貳元為上訴人戊○○預供擔保，得免為假執行。
上訴人戊○○其餘假執行之聲請及上訴人己○○假執行之聲請均駁回。
    事實及理由
甲、程序方面：
一、本件訴訟進行中，被上訴人彰化縣政府法定代理人阮剛猛，及被上訴人彰化縣鹿
    港鎮公所法定代理人賴界州，均因任期屆滿而由新任縣長丙○○、新任鎮長丁○
    ○繼任，被上訴人等依民事訴訟法第一百七十六條之規定具狀聲明承受訴訟，核
    無不合，合先敘明。
二、按訴狀送達後，原告不得將原訴變更或追加他訴，但減縮應受判決事項之聲明者
    ，不在此限，民事訴訟法第二百五十五條第三項定有明文；此項規定，於第二審
    訴訟程序，亦有適用；同法第四百四十六條第一項亦定有明文。本件上訴人於原
    審求為判命被上訴人應連帶賠償上訴人戊○○新台幣（下同）一千八百十七萬元
    ，應連帶賠償上訴人己○○一百萬元；嗣上訴本院後，減縮請求金額，為被上訴
    人等應連帶給付上訴人戊○○一千二百七十一萬九千元，應連帶給付上訴人己○
    ○七十萬元，核與前開法條規定相符，應予准許。
乙、實體方面：
一、上訴人主張：上訴人戊○○為上訴人己○○之子，於民國（下同）八十八年八月
    十五日晚間七時四十分許，騎乘車牌號碼ＫＵＸ－六○二號重型機車，沿被上訴
    人彰化縣政府管理可供通行之縣道，即彰化縣鹿港鎮○○里○○路，由南往北方
    向行駛，途經門牌號碼同鎮石碑巷一之六號南方約二十公尺之交岔路口處，因由
    被上訴人彰化縣鹿港鎮公所主辦設置或保管，被上訴人龍邦營造有限公司（下稱
    龍邦公司）承包之「彰化縣東崎早期農地重劃區更新改善工程」，在開挖東昇路
    路面後，未予修補，留有坑洞，且未放置路障、樹立警告標誌及於夜間安裝警告
    燈，違反道路交通安全規則第一百四十三之規定，欠缺道路通常應有之狀態及功
    能，足以影響行車安全，致被上訴人戊○○行經該處時人車倒地，造成頭部外傷
    合併腦膜下出血、腦挫傷、水腦症等重傷害，由醫師判定為植物人，並經原審八
    十九年度禁字第五○號民事裁定宣告為禁治產人。被上訴人彰化縣政府既為上開
    道路即公共設施之管理機關，則有維持東昇路具備道路通常應有之狀態及功能之
    責任，縱東昇路係因鹿港鎮公所主辦重劃區更新改善工程而發包龍邦公司施作工
    程而開挖，仍不解免其管理權責，是被上訴人彰化縣政府對東昇路管理顯有欠缺
    ，自應負國家賠償法第三條第一項之國家賠償責任；被上訴人彰化縣鹿港鎮公所
    為上開工程之工作物所有人，自應依民法第一百九十一條規定負賠償責任；被上
    訴人彰化縣政府、彰化縣鹿港鎮公所、龍邦公司所為並均違反保護他人之法律，
    皆應依修正民法第一百八十四條第二項、第一百八十五條共同侵權行為之規定負
    連帶賠償責任。又被上訴人等原應連帶賠償上訴人戊○○看護費用一千六百五十
    三萬元、喪失勞動能力損害七百六十九萬一千五百三十六元、精神慰撫金二百萬
    元，總計二千六百二十三萬零二百八十四元，並連帶賠償上訴人己○○受有精神
    慰撫金一百四十萬元，惟因上訴人等認戊○○就本件車禍之發生應負五成之與有
    過失責任，且考量訴訟上之便利後，願僅請求被上訴人等連帶賠償上訴人戊○○
    一千二百七十一萬九千元、上訴人己○○七十萬元。並上訴聲明：(一)原判決廢棄
    。(二)被上訴人等應連帶給付上訴人戊○○一千二百七十一萬九千元及自起訴狀繕
    本送達翌日起至清償日止，按年利率百分之五計算之利息。(三)被上訴人等應連帶
    給付上訴人己○○七十萬元及自起訴狀繕本送達翌日起至清償日止，按年利率百
    分之五計算之利息。(四)第一、二審訴訟費用由被上訴人等負擔。(五)願供擔保請准
    宣告假執行。
二、被上訴人分別為如下之答辯：
（一）被上訴人彰化縣政府以：前揭車禍地點於肇事時，正值被上訴人彰化縣鹿港鎮
      公所主辦，被上訴人龍邦公司承包之工程施工期間，該工程伊既無從參與設施
      或管理，自非國家賠償法所定之賠償義務機關。又肇事時地，亦無坑洞；且上
      訴人戊○○受傷送醫後，經檢測結果，其血液中之酒精濃度達二二七mg/dl ，
      已意識模糊無法安全駕駛，又未戴安全帽，即該車禍係因上訴人戊○○本身之
      行為所致，與路面有無坑洞無關，況警製車禍筆錄及現場圖均係肇事四個月後
      所為，與警方處理車禍之程序有違等語。並答辯聲明：(一)上訴駁回。(二)訴訟費
      用由上訴人負擔。(三)被上訴人如受不利之判決，願供擔保，請准免為假執行。
（二）被上訴人彰化縣鹿港鎮公所以：系爭道路為縣道，為彰化縣政府管理，應僅彰
      化縣政府為權責單位，又肇事當時路口並無坑洞存在，警製現場圖在事發將近
      五個月才製作，不足採信，證人潘萬全為上訴人戊○○之乾爹，證詞有偏頗情
      形，而證人陳坤福則並未於現場目賭，其乃憑潘萬全之陳述加以推演，屬傳聞
      證據而不足採信，故皆不足以證明上訴人戊○○係在該路口處發生車禍，且其
      倒地處距路口二十七．三公尺，以其車速約時速三、四十公里，不可能滑行如
      此遠之距離，是否為其酒醉駕車而自行摔倒，實非無疑，何況其未戴安全帽，
      才發生腦部受傷等語置辯。並答辯聲明：(一)上訴人之上訴駁回。(二)上訴費用由
      上訴人等負擔。(三)如受不利之判決，請准供擔保免為假執行。
（三）被上訴人龍邦公司則以：被上訴人龍邦公司早在事發地點發生事故前即已完成
      開挖道路埋設水管之工程，該路面也早已填補完成通行良久，並無坑洞存在，
      且上訴人戊○○倒地位置離十字路口約三十公尺，足見並非因伊公司施工所造
      成，事故之發生系因戊○○喝酒所引起等語，資為抗辯。並答辯聲明：上訴駁
      回。
三、上訴人主張上訴人戊○○於前揭時地騎乘重型機車，因被上訴人龍邦公司承作前
    開工程，於挖掘路面後未填補，留有坑洞，致其人車倒地，造成頭部外傷合併腦
    膜下出血、腦挫傷、水腦症等重傷害，由醫師判定為植物人，並經原審八十九年
    度禁字第五○號民事裁定宣告為禁治產人；經向被上訴人彰化縣政府請求國家賠
    償被拒絕之事實，業據其提出照片八張、彰化縣鹿港分局交通事故證明書、彰化
    縣政府拒絕賠償理由書、彰化縣鹿港鎮公所拒絕賠償函、原審宣告禁治產裁定、
    診斷證明書等在卷為證。被上訴人等對於上訴人所指肇事地點為縣道，被上訴人
    彰化縣政府為該路段之管理機關；該路段於肇事當時，適值被上訴人彰化縣鹿港
    鎮公所主辦發包，由被上訴人龍邦公司承作之「彰化縣東崎里早期農地重劃區更
    新改善工程」施工期間，系爭路段係因重劃區舊涵管更新要埋水管而開挖路面，
    正好位於與東昇路交叉的地方，當時埋設排水管是橫過馬路；上訴人戊○○於肇
    事後，造成頭部外傷合併腦膜下出血、腦挫傷、水腦症等重傷害，由醫師判定為
    植物人等情，並不爭執。惟均否認該肇事地點交岔路口之路面因施工留有坑洞，
    並辯稱上訴人戊○○係因自己本身之過失摔倒成傷等語。是本件爭點為：上訴人
    戊○○於八十八年八月十五日晚間七時四十分許，乘騎機車行經東昇路肇事路口
    時，當時路面是否有坑洞？上訴人戊○○是否因行經該坑洞，致人車失控倒地而
    受傷？
四、經查，肇事當時之東昇路上系爭交岔路口，適值被上訴人彰化縣鹿港鎮公所主辦
    發包，由被上訴人龍邦公司承作之「彰化縣東崎里早期農地重劃區更新改善工程
    」施工期間，且該工程因重劃區舊涵管更新要埋水管而開挖路面，其位置正好位
    於肇事之東昇路系爭交叉路口，且當時埋設排水管是橫過馬路等情，為被上訴人
    龍邦公司所自認，已如上述。而上訴人戊○○於八十八年八月十五日晚間七時四
    十分許，乘騎機車行經東昇路肇事路口時，當時路面確有坑洞之事實，業經證人
    即肇事後至現場處理之警員陳坤福、王榮健於原審結證屬實，證人陳坤福於本院
    並具結證稱：「我是彰化縣警察局鹿港分局秀安派出所警員，八十八年八月十五
    日下午七時四十分彰化縣鹿港鎮○○里○○路石碑巷一之六號南方約二十公尺交
    岔路口處之事故是由我處理的，當天我是備勤，我接到值班人員的通知說事故地
    點有發生車禍，我們就據報趕過去，情形是機車倒在一之六號前面，被害人已經
    被救護車載走了，在現場留有血跡，當時就有畫現場草圖了，．．．現場圖是根
    據草圖繪製的，現場坑洞有點歪歪的，是與道路垂直的，寬度七十公分，是指坑
    洞本身的寬度，橫跨馬路整個都有凹陷的情形，當天現場已經很暗了，所以有照
    照片但是沒有洗出來，第二天我也沒有再到現場去看。彰化縣警察局鹿港分局刑
    事偵查卷所附照片，是我事後再去照的，至於是事後幾天，因為時間太久，我已
    經忘記了，我去照時坑洞就已經鋪平了，至於是何時鋪平的我不清楚，事發時確
    實有坑洞在那裡。深○．二是指雙黃線中間最深的部分，其他部分大約也是這個
    深度，現場之前好像有填土過，但是經過車輛碾壓後呈圓弧形的坑洞。．．．通
    報的地點我不是很清楚，我繞了一圈後，後來有聽到救護車的聲音，我就過去，
    到時救護車已經離開現場幾十公尺了，接到通報後到現場大約二十分鐘左右，因
    為到現場還要找路，所以應該有二十分鐘左右。肇事現場機車頭方向是朝北，是
    朝行進方向。」等語明確，並有警製道路交通事故調查報告表附於台灣彰化地方
    法院檢察署八十九年度偵字第一四二七號偵查卷可稽（上訴人己○○曾對被上訴
    人龍邦公司之法定代理人乙○○提出傷害刑事告訴，經檢察官以未經合法告訴而
    為不起訴處分）；而上訴人所提肇事翌日拍攝之照片四張，亦可清楚看到肇事當
    時之東昇路與產道路之系爭交岔路口路面有坑洞之情形（見原審卷第十九頁正、
    反面；另於八十九年十月五日拍攝之照片四張，其路面填補方向係斜過路口對角
    ，與前開坑洞與東昇路垂直者不同，不足為證）。足證上訴人戊○○於八十八年
    八月十五日晚間七時四十分許，乘騎機車行經東昇路肇事交岔路口時，當時路面
    確有坑洞。上訴人上部分之主張，自堪信為真實。至肇事後至現場處理之警員陳
    坤福繪製附卷之道路交通事故調查報告（即現場圖）之製表時間，雖係在事故發
    生近五個月後之八十九年元月十一日，惟證人陳坤福於原審證述：「我當場有作
    草圖，後來的事故調查報告表也是依據草圖畫的」（見原審卷九十年十一月二十
    日筆錄第三頁），於本院證述：「當場就有畫現場草圖了．．．現場圖是根據草
    圖繪製的」（見本院九十一年七月二十二日筆錄第三頁）等語，核與處理交通事
    故之員警，通常在事故現場先製作現場草圖，日後再依現場草圖製作正式之「道
    路交通事故調查報告表」之作法無悖，與經驗法則亦相符，自屬可採。被上訴人
    僅以該「道路交通事故調查報告表」製作日期非案發當場製作，即否認證人陳坤
    福警方所繪現場圖之真正，並否認該路口於肇事時有坑洞云云，實無可採。
五、次查，上訴人戊○○係乘騎機車，行經東昇路肇事交岔路口之坑洞，致人車失控
    倒地受傷等情，業據證人潘萬全於警訊時證稱：「．．．我就跟戊○○一人騎一
    部機車．．．戊○○突然超車（本來跟在我後面）該處剛好道路施工路面有坑洞
    ，戊○○騎過去即人車飛起來，安全帽掉落，頭部直接撞擊路面頭部受傷流血。
    」等語；於原審證稱：「當時伊與原告戊○○各騎一部機車，二人併行，車速約
    時速三、四十公里，快到現場時，原告戊○○機車超到伊前面，突然人車一起飛
    起來，掉到地上後，人再彈出去」等語；於本院準備程序證稱：「上訴人戊○○
    是我的朋友，於八十八年八月十五日晚間七時四十分戊○○騎機車發生事故時，
    我在他後面，我們一人騎一台機車，當時是從我的住家富麗大鎮，地址是彰化縣
    鹿港鎮○○路○段六七三號三樓，要去鹿港鎮的頂番婆，是要去找戊○○的朋友
    ，因為戊○○不知道路，所以我帶他去。當時電話是戊○○與他的朋友打的電話
    ，所以詳細地址我不知道，去頂番婆由碑頭路那邊去比較近，由彰鹿路與鹿和路
    連接碑頭路，那個朋友是他大榮貨運的同事，當時是他在我家打電話聯絡說要出
    去的。從我家裡出來到發生事故的地點不到五分鐘就發生事故了，他那天有無喝
    酒我不知道，．．．當時我們騎機車的時候，原來是平行的，後來不知道為什麼
    他就騎到我的前面去了，他不知道前面有坑洞，騎到坑洞的時候，人車就飛起來
    了，再撞到地面的時候，人才飛出去。發生事故後，我馬上就將他翻過來，已是
    滿臉血跡，住在附近的人看見，就叫救護車來了。我說戊○○是我乾兒子，只是
    我們這樣稱呼而已，並沒有正式的儀式。而戊○○撞到坑洞後，人與機車飛起來
    ，飛起來的時候，他手還抓在機車的把手上，是後來機車撞到地面後，他才飛起
    來的，至於機車有無滑行，當時我並沒有注意到，我只是在注意人而已」等語。
    而經本院囑託國立交通大學鑑定結果：「一、審酌送案卷附道路交通事故調查表
    ：道路東側電信桿距系爭坑洞溝13.5公尺，而地面血跡位於道路西側距系爭坑洞
    溝20.2（13.5＋ 6.7）公尺，機車停倒於道路西側路邊距系爭坑洞溝27.3（13.5
    ＋13.8）公尺，且血跡位於西側鋪面外，機車在車道鋪面上，亦即機車比血跡偏
    東；機車與系爭坑洞溝之間則無任何刮地痕跡之記載。二、證人潘萬全於警訊時
    證稱略以：『．．．戊○○突然超車（本來跟在我後面），該處剛好道路施工路
    面有坑洞，戊○○騎過去即人車飛起來．．．』【參彰化縣警察局鹿港分局刑案
    偵查卷○二八○號第六頁】。依國內文獻記載，身體酒精濃度以每公升呼氣量度
    達到0.85毫克，駕駛人行為已達步履蹣跚，且因此肇事率可能達到完全未飲酒者
    的五十倍【參警光雜誌五二二期第二二頁】。戊○○肇事後經百川醫院檢驗顯示
    血中酒精含量濃度高達227mg/dl【參彰化縣警察局鹿港分局刑案偵查卷○二八○
    號第一一頁生化檢驗報告單】，約相當於每公升呼氣酒精含量1.08毫克，遠超過
    交通法規禁止駕車之0.25毫克【參道路交通安全規則第一百十四條】，則其當時
    控車能力已達極度喪失狀態，尤以機車係兩輪車輛，更需要較高之平衡能力。三
    、證人王榮健（鹿港派出所警員）於彰化地方法院證稱略以：『現場的坑洞，是
    量最深的地方，右側的地方比較深，．．．』【參九十年度國字第三號民事通常
    訴訟程序第一審卷宗第一四八頁】。證人陳坤幅（鹿港分局秀安派出所警員）於
    台中高分院則證稱略以：『深 0.2公尺是指雙黃線中間最深的部分，．．．』【
    參九十一年重上國字第一號民事第二審訴訟卷宗第八四頁】。因卷附資料無任何
    事發當時現場路況或人車照片供比對，無法進一步驗證分析。四、綜合研判：倘
    戊○○正常靠右騎駛重機車在肇事地點，因壓到系爭坑洞溝而失控往左傾倒，則
    機車滑得較遠，理論上應該比騎士更偏西（更靠路外）始合肇事重建。依道路交
    通事故調查表所繪製情狀，研判戊○○體內酒精濃度過量，騎駛重機車至肇事地
    偏左超車，壓到路面坑洞而失控往前傾倒。」等情，此有國立交通大學行車事故
    鑑定意見書附卷可參。亦即上訴人戊○○因飲酒後，體內酒精濃度過量，騎駛重
    機車至肇事地偏左超車，壓到路面坑洞而失控往前傾倒。參以鑑定人吳宗修於本
    院準備程序證述：「這一份的道路交通事故調查表的現場圖畫的很好，從他的現
    場圖來看，他是有受過訓的警員，但是問題是他沒有按照比例來畫現場圖，若是
    按照比例來畫的話應該如我手上的這張圖（見本院卷二第五四頁）。警員他有按
    照受訓時所教的來畫圖，他找電線桿當作基準來畫，我們去檢核他的斜向距離，
    八點六與七點二，與實際相當符合，所以我們認為他的圖是可以採信的，人與地
    的摩擦力比較大，摩托車、眼鏡等與地面的摩擦力比較小，所以事故後人不會滑
    很遠，但是東西相對就會滑得比較遠，唯一跑不遠的原因是有東西勾到比方說煞
    車痕、刮地痕。戊○○體內酒精含量過量，根據國內文獻記載，身體酒精濃度以
    每公升呼氣量度達到零點八五毫克，駕駛人行為已達到步履蹣跚，且因此肇事率
    可能達到完全未飲酒的五十倍，所以戊○○酒精含量濃度高達一點零八毫克，已
    經超出交通法規禁止駕車之零點二五毫克。依現場圖所繪人倒地離坑洞溝的距離
    是二十點二，機車離坑洞溝的距離是二七點三，我的判斷就不是正常行駛遇到坑
    溝跌倒，因為距離與方向都不符合，這點我們在鑑定報告有排除。依據警員所繪
    製的事故調查表上人與車倒地的相對位置，判斷他當時在坑洞之前有偏左行駛，
    遇到坑溝後失控往前若干距離後始倒地，遇到坑溝後失控後的情形有可能搖搖晃
    晃後再往前傾倒，也有可能是人車彈起後落地續往前再倒地。若是依卷附照片機
    車受損情形來看，是沒有明顯刮痕，但是以現場圖上人車分離後之距離為七．一
    公尺，若是滑行如此之遠，不可能車身還如此乾淨，因為事故地點是柏油路面，
    而不是草地，回去之後水沖一沖就沒有了。只有一種情形就是人倒下去，分離的
    情形是人倒下去，而機車沒有立即倒下去。」「機車與人倒地時，機車有衝力的
    情形下，也是有可能沒有刮地痕，因為機車上面有許多零件，與地面接觸不必然
    留有痕跡。我鑑定機車發生事故，也有摩托車沒有刮車痕的情形」等語。是依鑑
    定人之研判，上訴人戊○○因飲酒後體內酒精濃度過量，騎駛重機車至肇事地因
    偏左超車，壓到路面坑洞而失控往前傾倒時，有可能是人車彈起後落地續往前再
    倒地；其人車倒地後之位置，與卷附道路交通事故調查表現場圖上機車與人倒地
    時之位置係相符的；且機車在有衝力的情形下，也是有可能沒有刮地痕。益證，
    證人潘萬全證述上訴人戊○○肇事之經過，與卷附道路交通事故調查表現場圖所
    繪路況及機車與人倒地時之位置相符，其此部分之證述，自堪採信。查證人潘萬
    全雖自承上訴人戊○○為其乾兒子，而證人潘萬全之住處雖與車禍現場不遠，但
    至少亦有數百公尺遠（見本院勘驗現場筆錄），且車禍現場位處偏僻；一般路人
    亦不可能知悉上訴人戊○○與證人潘萬全間之關係或熟識的程度，而於發現戊○
    ○車禍受傷後，立即通知潘萬全到車禍現場之理；故潘萬全若未與戊○○一同騎
    車，而行經坑洞處，並目睹戊○○發生車禍，潘萬全自無可能在車禍發生後，馬
    上知悉戊○○已經車禍受傷，而在救護車及警方趕赴現場前，即到達車禍現場救
    護戊○○及協助到場員警繪製現場圖。且衡諸當時情形，上訴人戊○○既已被救
    護車送往醫院急救，潘萬全為車禍目睹者，在現場協助警方測量，亦無違常情之
    處。至證人潘萬全於警訊時陳稱上訴人戊○○未飲酒，與事實固有不符，亦難遽
    此認定證人潘萬全關於肇事經過之證述，為不可採。足證上訴人主張上訴人戊○
    ○於八十八年八月十五日晚間七時四十分許，乘騎機車行經東昇路肇事交岔路口
    時，當時路面確有坑洞。而上訴人戊○○騎駛重機車至肇事地偏左超車，因壓到
    路面坑洞而失控，人車彈起後落地續往前再倒地；造成頭部外傷合併腦膜下出血
    、腦挫傷、水腦症等重傷害而成為植物人，堪信為真實。是上訴人戊○○之受傷
    與肇事當時系爭東昇路交岔路口路面之坑洞，有相當因果關係存在。
六、按挖掘道路，在工程進行中，應樹立警告標誌，夜間並安裝警告燈，為道路交通
    安全規則第一百四十三條所明定。本件被上訴人彰化縣鹿港鎮公所主辦發包，由
    被上訴人龍邦公司承作之「彰化縣東崎里早期農地重劃區更新改善工程」施工期
    間，該工程因重劃區舊涵管更新要埋水管而開挖路面，其位置正好位於肇事之東
    昇路系爭交叉路口。本件系爭肇事之東昇路，於夜間之照明不良，視線不清，於
    發生事故當時，仍屬被上訴人龍邦公司所承包上開工程之施工期間，依上規定，
    自應安裝各項安全設施，夜間並安裝警告燈，以維護往來交通之安全；被上訴人
    龍邦公司於開挖路面施工完成後，應即填補路面，並隨時維持路面之平坦。上訴
    人戊○○於八十八年八月十五日晚間七時四十分，行經東昇路交岔路口當時路面
    確有坑洞，且並未設置任何安全設施及安裝警告燈，影響機車夜間行車安全，有
    違上開道路交通安全規則之規定；被上訴人龍邦公司自應負過失責任。次按，公
    有公共設施因設置或管理有欠缺，致人民生命、身體或財產受損害者，國家應負
    損害賠償責任；依上開規定請求損害賠償者，以該公共設施之設置或管理機關為
    賠償義務機關，國家賠償法第三條第一項、第九條第二項定有明文。所謂「管理
    機關」，應指法律所定之管理機關或依法律代為管理之機關而言。本件事故發生
    地即彰化縣鹿港鎮縣，被上訴人彰化縣政府為系爭道路之設置及管理
    養護機關，為被上訴人彰化縣政府所不爭執；被上訴人彰化縣政府即負有維持東
    昇路具備道路通常應有之狀態及功能之責任，縱東昇路係因被上訴人鹿港鎮公所
    主辦重劃區更新改善工程而發包被上訴人龍邦公司施作工程而開挖，仍不解免其
    管理權責，被上訴人彰化縣政府亦應善盡道路養護之責，隨時察看轄區道路是否
    適於安全通行之狀態，乃任施工單位於施工區域漫不設防，致上訴人戊○○因而
    受傷，顯有違維護道路交通安全之義務，其對東昇路管理顯有欠缺，自應負國家
    賠償法第三條第一項之國家賠償責任。本件事故之發生，係被上訴人龍邦公司因
    施工開挖路面留有坑洞，未能及時修補，並隨時維持路面之平坦；且未安裝各項
    安全設施及於夜間安裝警告燈；及被上訴人彰化縣政府未善盡道路養護之責，以
    致肇事，被上訴人彰化縣政府、龍邦公司自應負共同侵權行為之責任。
七、上訴人主張：被上訴人彰化縣鹿港鎮公所為上開工程之工作物所有人，自應依民
    法第一百九十一條規定負賠償責任云云。按土地上之建築物或其他工作物所致他
    人權利之損害，由工作物之所有人負賠償責任；民法第一百九十一條第一項前段
    固定有明文。惟該條第一項所定之工作物因設置或保管有欠缺，係指工作物建造
    安置之初，即存有瑕疵，欠缺通常應有性狀或設備，或於設置後欠缺通常應有之
    保護或管理而言，且應由主張有此項欠缺之當事人負舉證責任。經查，本件事故
    發生地即彰化縣鹿港鎮縣，被上訴人彰化縣政府為系爭道路之設置及
    管理養護機關，雖由被上訴人彰化縣鹿港鎮公所公所主辦發包，由被上訴人龍邦
    公司承作之「彰化縣東崎里早期農地重劃區更新改善工程」施工期間，該工程因
    重劃區舊涵管更新要埋水管而開挖路面，其位置正好位於肇事之東昇路系爭交叉
    路口，致該路段之交岔路口留有坑洞未能及時修補，亦難認被上訴人彰化縣鹿港
    鎮公所為上開工程之工作物所有人；被上訴人彰化縣鹿港鎮○○○○○路段之設
    置或管理機關，自難令上訴人彰化縣鹿港鎮公所負民法第一百九十一條第一項工
    作物所有人之侵權行為責任。是上訴人此部分之主張，即屬無據。
八、按不法侵害他人之身體或健康者，對於被害人因此喪失或減少勞動能力或增加生
    活上之需要時，應負損害賠償責任。不法侵害他人之身體、健康、名譽、自由、
    信用、隱私、貞操，或不法侵害其他人格法益而情節重大者，被害人雖非財產上
    之損害，亦得請求賠償相當之金額。民法第一百九十三條第一項、第一百九十五
    條第一項前段亦定有明文。茲就上訴人請求損害賠償之金額，審酌如下：
（一）上訴人戊○○賠償部份：
    (1)看護費部分：
      本件上訴人戊○○因本件事故，造成頭部外傷合併腦膜下出血、腦挫傷、水腦
      症等重傷害，由醫師判定為植物人，並經原審裁定宣告為禁治產人，已如上述
      ；足見其日常生活，已無法自理，須全賴他人照料。又親屬間看護所付出之勞
      力，並非不能評價為金錢，此種親屬間基於身分關係之恩惠，自不能加惠於加
      害人，而應認被害人受有相當親屬看護費用之損害（最高法院八十九年度台上
      字第一七三四號判決參照）。本件上訴人戊○○發生事故後，自八十八年八月
      二十六日起至八十九年十一月二十五日止，計十五個月，係委由訴外人楊麗真
      看護，期間，每月看護費用三萬元，計支付四十五萬元等情，此有上訴人所提
      出之收據乙紙為證。自此以後，上訴人戊○○日常生活雖由親屬照顧，依上說
      明，仍得請求看護費用。本件上訴人於本院主張依中部地區駐點醫院雇請看護
      費用申請單所載，一般雇請看護之行情為：每十二小時看護費用為一千一百元
      ，每日二十四小時看護費用則為二千二百元；而請求以每日二千元看護費用計
      算；雖據其提出奇興管理公司聘請看護員空白申請單為憑；惟本院審酌上訴人
      於原審主張依強制汽車責任保險給付標準第二條第三項之看護費每日一千元為
      計算；且上訴人戊○○於八十八年八月二十六日起至八十九年十一月二十五日
      期日，委由外人看護之費用亦為每日一千元，本院認上訴人戊○○自八十九年
      十一月二十六日起之看護費，以每日一千元，每月三萬元，每年三十六萬元計
      算，較稱合理。查被害人戊○○係五十五年九月二十日出生，此有戶籍謄本附
      卷為憑；算至八十九年十一月二十五日止，為三十四歲二個月又五天，依八十
      八年台灣地區男性簡易生命表所示：三十四歲之平均餘命為四０．六０年，三
      十五歲之平均餘命為三九．六九年；依此計算，其平均餘命為三九．八五年，
      每年需看護費三十六萬元，依霍夫曼式第一年不扣除中間利息之係數表扣除中
      間利息計算「為八百零一萬三千二百零九元（360,000×21.00000000＋ 360,0
      00× 0.85×（22.0000000－00.0000000）＝8,013,209），連同前已支付訴外
      人楊麗真之看護費四十五萬元，合計上訴人戊○○得請求賠償看護費八百四十
      六萬三千二百零九元。
    (2)上訴人戊○○喪失勞動能力損害賠償部份：
      上訴人主張其受傷前身體甚為康健，任職大榮汽車貨運股份有限公司擔任司機
      工作，每月薪資為三萬六千餘元等，業據其提出薪資袋為證，堪信為真實。又
      上訴人因本件事故，經醫師判定成植物人，已完全喪失勞動能力，自可認定；
      是上訴人請求喪失勞動能力之損害，自屬有據。本件上訴人戊○○於事故發生
      時為三十二歲十個月又二十六天，以每月薪資三萬六千元計算，每年薪資為四
      十三萬二千元，算至勞動基準法第五十條第一項第一款規定之退休年齡六十歲
      ，上訴人戊○○喪失勞動能力之時間為二十七年一個月又四天，依霍夫曼第一
      年不扣除中間利息之係數表扣除中間利息計算（432,000×17.0000000＋432,0
      00×0.093×（17.0000000－00.0000000）＝7,524,802），上訴人戊○○一次
      得請求賠償喪失勞動能力損失七百五十二萬四千八百零二元。
    (3)上訴人戊○○精神慰撫金部份：
      本件上訴人戊○○發生事故時，年僅三十餘歲，正值年輕力壯，遭逢此變故，
      終身殘廢，成為植物人，需賴他人照顧始得維生，處境甚堪可憐，精神極為痛
      苦，其依民法第一百九十五條第一項規定請求賠償精神慰撫金，自屬有據。本
      院審酌上訴人戊○○於事發前任職大榮汽車貨運股份有限公司擔任司機工作，
      每月薪資為三萬六千餘元，名下無財產；本件被上訴人龍邦公司資本額為四千
      二百萬元，全年所得額，此有被上訴人龍邦公司之公司登記事項資料及營利事
      業所得稅申報資料附卷（見本院卷一第一九七至二四五頁、二四八至二五五頁
      ）可參；被上訴人彰化縣政府為地方自治機關等情；應認精神慰撫金之數額以
      八十萬元為適當，逾此請求為無理由。
    (4)依上所述，上訴人戊○○因本件事故所受損害總額為一千六百七十八萬六千零
      十一元。
（二）上訴人己○○請求精神慰撫金部分：
      上訴人己○○主張其係二十八年一月十五日生，為上訴人戊○○之母，上訴人
      己○○與上訴人戊○○為至親，且上訴人己○○之配偶已歿，將來自盼與上訴
      人戊○○互相扶持照顧以安渡餘年，詎料上訴人戊○○尚未結婚即遭此情節重
      大之變故，不但未來頓失所望，尚需勞費心力照顧已成植物人之戊○○，精神
      上極為痛苦，爰基於父母子女間之身份法益，依民法第一百九十五條第三項及
      民法債篇施行法第九條之規定，請求精神慰撫金一百四十萬元等語。惟按不法
      侵害他人之身體、健康、名譽、或自由者，被害人雖非財產上之損害，亦得請
      求賠償相當之金額，民法第一百九十五條第一項固有明定，但此指被害人本人
      而言，至被害人之父母就此自在不得請求賠償之列，最高法院五十六年台上字
      第一０一六號著有判例。雖不法侵害他人之身體、健康、名譽、自由、信用、
      隱私、貞操，或不法侵害其他人格法益而情節重大者，被害人雖非財產上之損
      害，亦得請求賠償相當之金額。該項規定於不法侵害他人基於父、母、子、女
      或配偶關係之身分法益而情節重大者，準用之；八十九年五月五日施行之修正
      民法第一百九十五條第一項、第三項分別定有明文。然修正後民法第一百九十
      五條第三項所規定：「於不法侵害他人基於父、母、子、女或配偶關係之身分
      法益而情節重大者」，係指直接侵害基於父、母、子、女或配偶關係之身分法
      益而言。本件被害人即上訴人戊○○係身體、健康遭受不法侵害；上訴人己○
      ○之身分法益並未直接受到侵害；故上訴人己○○，依修正民法第一百九十五
      條第一項、第三項規定，請求被上訴人賠償其非財產上之損害，難認有據，自
      不應准許。
九、末按損害之發生或擴大，被害人與有過失者，法院得減輕賠償金額或免除之，民
    法第二百十七條定有明文。本件上訴人戊○○肇事後經百川醫院檢驗顯示血中酒
    精含量濃度高達227mg/dl（參見原審卷第九三頁生化檢驗報告單），約相當於每
    公升呼氣酒精含量1.08毫克，遠超過道路交通安全規則第一百十四條禁止駕車之
    0.25毫克；依國內文獻記載，身體酒精濃度以每公升呼氣量度達到0.85毫克，駕
    駛人行為已達步履蹣跚，且因此肇事率可能達到完全未飲酒者的五十倍至迷醉之
    程度（參見本院卷二第五五頁、警光雜誌五二二期第二二頁），足見上訴人戊○
    ○當時精神狀態已達迷醉程度，其當時控車能力已達極度喪失狀態，尤以機車係
    兩輪車輛，更需要較高之平衡能力等情，亦有國立交通大學行車事故鑑定意見書
    附卷可參。且肇事後，現場並未尋獲安全帽，亦據證人即肇事後至現場處理之警
    員陳坤福及證人潘萬全證述明確，是上訴人戊○○於事故發生當時，並未戴安全
    帽，亦堪認定。上訴人戊○○既未戴安全帽，於飲酒後，已達極度喪失控車能狀
    態下，復未注意前方坑洞而及時閃避，又違反行經交叉路口應減速慢行之義務，
    輾壓坑洞致重心不穩摔倒，頭部受創而致如此嚴重之傷害，其對於損害之發生與
    擴大，自與有過失；且應負較大之過失責任。綜合上訴人戊○○上開與有過失情
    形，及被上訴人對此一路面上坑洞未儘速處理，亦未放置警告標誌等情節，認為
    上訴人戊○○以負擔百分八十之過失責任為適當，依此核算，上訴人戊○○得請
    求被上訴人彰化縣政府及龍邦公司給付之損害賠償數額應為三百三十五萬七千二
    百零二元。
十、綜上所述，本件上訴人主張本件事故之發生，係被上訴人龍邦公司因施工開挖路
    面留有坑洞，未能及時修補，並隨時維持路面之平坦；且未安裝各項安全設施及
    於夜閰安裝警告燈；及被上訴人彰化縣政府未善盡道路養護之責，以致肇事，被
    上訴人龍邦公司及彰化縣政府應負共同侵權行為之責任，為可採信。從而，上訴
    人戊○○依侵權行為之法律關係，請求被上訴人龍邦公司及彰化縣政府連帶給付
    上訴人戊○○三百三十五萬七千二百零二元及自起訴狀繕本送達翌日即被上訴人
    彰化縣政府自九十年六月二十二日起、被上訴人龍邦公司自九十年六月二十三日
    起，均至清償日止按週年利率百分之五計算之利息，為有理由，應予准許，上訴
    人戊○○逾此部分之請求及上訴人己○○之請求，為無理由，不應准許。又，上
    訴人戊○○勝訴部分，兩造分別陳明願供擔保為准、免假執行之宣告，經核於法
    並無不合，爰分別酌定相當擔保金額准許之。至於上訴人敗訴部分，其假執行之
    聲請失所附麗，應併予駁回。原審就上開應准許部分，為上訴人戊○○敗訴之判
    決，並駁回其假執行之聲請，尚有未洽，上訴意旨求予廢棄改判，為有理由，爰
    由本院予以廢棄改判如主文第二項所示，並依聲請為附條件之准、免假執行之宣
    告。至於上訴人戊○○其餘之請求及上訴人己○○之請求不應准許部分，原判決
    為上訴人敗訴之判決，並駁回其假執行之聲請，其理由雖屬不當，但結果並無不
    同，上訴意旨求予廢棄改判，為無理由，應駁回其上訴。
十一、本件事證已臻明確，兩造其餘攻擊及防禦方法與舉證，經本院審酌後，認於判決
    結果不生影響，無予逐一論述之必要，併此敘明。
十二、據上論結，本件上訴人戊○○之上訴為一部有理由，一部無理由，上訴人己○○
    之上訴，為無理由，依民事訴訟法第四百五十條、第四百四十九條第一項、第七
    十八條、第七十九條但書、第八十五條第二項、第四百六十三條、第三百九十條
    第二項、第三百九十二條，判決如主文。
中      華      民      國    九十二    年     十二     月     十六     日
~B1民事第二庭審判長法  官  童有德
~B2                法  官  蔡秉宸
~B3                法  官  翁芳靜
右為正本係照原本作成。
如對本判決上訴，須於收受判決送達後二十日內向本院提出上訴書狀，其未表明上訴
理由者，應於提出上訴後二十日內向本院提出上訴理由書(須按他造人數附具繕本)。
上訴時應提出委任律師或具有律師資格之人之委任狀；委任有律師資格者，另應附具
律師及格證書及釋明委任人與受任人有民事訴訟法第四百六十六條之一第一項但書或
第二項（詳附註）所定關係之釋明文書影本。
~B                書記官  陳麗玉
中      華      民      國    九十二    年     十二     月     十七     日
附註：
民事訴訟法第四百六十六條之一（第一項、第二項）
對於第二審判決上訴，上訴人應委任律師為訴訟代理人。但上訴人或其法定代理人具
有律師資格者，不在此限。
上訴人之配偶、三親等內之血親、二親等內之姻親，或上訴人為法人、中央或地方機
關時，其所屬專任人員具有律師資格並經法院認為適當者，亦得為第三審訴訟代理人
。
                                                                        Ｂ


司法院資訊處製作；財團法人民間司法改革基金會備份。
